最高法院民事判決　　　　　　九十四年度台上字第一八○九號
　　上　訴　人　國泰人壽保險股份有限公司
　　法定代理人　黃 調 貴
　　訴訟代理人　李 明 益律師
　　　　　　　　 啟 夫律師
　　上　訴　人　甲○○○
　　訴訟代理人　徐 文 彬律師
上列當事人間給付保險金事件，兩造對於中華民國九十四年四月
六日台灣高等法院高雄分院第二審更審判決（九十二年度保險上
更(一)字第二號），各自提起上訴，本院判決如下：
    主  文
原判決關於駁回上訴人國泰人壽保險股份有限公司對於第一審命
其給付之金額超過新台幣貳佰貳拾伍萬元本息之上訴及第一審關
於該部分判決暨第一、二審各該訴訟費用部分均廢棄。
上開廢棄部分，上訴人甲○○○之訴駁回。
上訴人國泰人壽保險股份有限公司其他上訴及上訴人甲○○○之
上訴均駁回。
廢棄部分之各審訴訟費用及駁回上訴人甲○○○之上訴部分之第
三審訴訟費用，由上訴人甲○○○負擔；駁回上訴人國泰人壽保
險股份有限公司其他上訴部分之第三審訴訟費用，由上訴人國泰
人壽保險股份有限公司負擔。
    理  由
本件上訴人甲○○○（下稱甲○○○）主張：伊於民國八十三年
五月十八日以自己為被保險人，向對造上訴人國泰人壽保險股份
有限公司（下稱國泰人壽公司）投保「國泰添福增額終身壽險」
，基本保額為新台幣（下同）二百萬元，附加「傷害特約保險」
，並增購「傷特死殘保險」，保險金額均為二百萬元，保險期間
為自八十三年五月十八日起終身。嗣伊於八十六年五月二十一日
發生車禍意外，致腦部嚴重受創，經超過六個月時間之治療，兩
眼視野不到10度，10度視野以外之視力為０，永久無法恢復，符
合兩造間所訂「國泰添福增額終身壽險」契約第十二條第一項第
一款所約定之「雙目失明」，亦符合「國泰附加傷害保險給付附
約條款」第八條及該條款之附表所列第一級「雙目失明」、「附
加家庭保障批註條款」第三條亦為相同約定之殘廢程度，依各該
條款約定，國泰人壽公司應給付之殘廢保險金，主契約「終身壽
險」部分為二百五十二萬元，附加「傷害保險」及增購「傷特死
殘保險」部分各為二百萬元，合計六百五十二萬元；縱認視野障
礙不能依「雙目失明」之情形理賠，其程度較之一目失明更為嚴
重，國泰人壽公司亦應依比例給付保險金，始符合傷害保險之意
旨。伊於八十七年三月間向國泰人壽公司申請給付保險金遭拒，
爰依保險契約為請求等情，求為命國泰人壽公司給付六百五十二
萬元，並加付自八十七年四月一日起，按年息百分之十計算利息
之判決（第一審就超過八十七年六月二十七日起算利息部分之請
求，為甲○○○敗訴判決，未據其聲明不服）。
上訴人國泰人壽公司則以：依兩造所訂保險契約條款約定，所謂
雙目失明係指視力永久在萬國式視力表0‧02 以下，甲○○○之
雙眼雖有兩眼中心視野小於10度之視野缺損情形，但其中心視野
10度以內之視力分別為右眼0‧4、左眼0‧5，不符合萬國式視力
表0‧02 以下之殘廢標準，尚未達於雙目失明之程度。而視野障
礙非系爭保險契約承保之保險事故，該風險未列入評估，保險費
率未計算在內，要保人無須就此風險繳給保險費，伊無給付保險
金之義務等語，資為抗辯。
原審審理結果以：甲○○○主張伊自八十三年五月十八日起，向
國泰人壽公司投保國泰添福增額終身壽險，基本保額為二百萬元
，並附加投保國泰附加傷害保險及增購傷害特約傷特死殘保險，
保險金額均為二百萬元，保險期間均為終身，嗣伊在保險期間內
，於八十六年五月二十一日發生車禍意外致腦部嚴重受創，自受
傷之日起雖經六個月時間之治療，仍經高雄醫學院附設中和紀念
醫院（下稱高雄中和紀念醫院）醫師診斷，兩眼視野不到10度，
視野10度以外之兩眼視力均為０，且永久無法恢復等事實，業經
其提出高雄中和紀念醫院診斷證明書一紙為證，並經高雄中和紀
念醫院函稱：甲○○○右眼裸視0‧8，矯正視力0‧9，左眼裸視
1‧2，兩眼中心視野小於10度，兩眼視野無法恢復；兩眼中心視
野10度以外之視力均為零等情，有該醫院八十八年二月十九日（
88）高醫附祕字第六八九號、八十八年六月二十三日（88）高醫
附祕字第二七○○號函文各一份暨甲○○○病歷資料可稽，並為
國泰人壽公司所不爭執，甲○○○此部分主張堪信為真實。甲○
○○進而主張：伊雙眼於視野10度以外之視力均為零，已達兩造
所訂定保險契約條款關於「雙目失明」之殘障保險金給付程度，
國泰人壽公司應依保險契約給付雙目失明殘障之保險金；縱認不
能依雙目失明之事故理賠，亦應依視野缺損之比例理賠等語，則
為國泰人壽公司所爭執，並以前開情詞為辯。經查兩造所簽訂之
國泰添福增額終身壽險契約條款第十二條第一款註一及國泰附加
傷害保險給付附約條款之「殘廢程度與保險金給付附表」第一級
第一項註一，關於失明的定義，均已明確約定：「失明的認定：
(1)、視力的測定，依據萬國式視力表，兩眼個別依矯正視力測定
。(2)、失明係指視力永久在萬國式視力表0．02 以下。(3)、以自
傷害之日起經過六個月的治療為判定原則，但眼球摘出等明顯無
法復原的清況，不在此限。」，兩造所訂之保險契約就視力是否
「雙目失明」之認定，非不明確。甲○○○兩眼中心視野10度以
外之視力均為０，視野僅及正常視野十分之一以下，且依據高雄
中和紀念醫院病歷記載，甲○○○於八十九年六月二十日至該院
眼科門診，測定視力，右眼裸視為0．6，左眼裸視為0．9，兩眼
均可矯正至1．0，為兩造所不爭執，且有病歷資料可憑，甲○○
○兩眼固然均僅餘中心視野10度以內之視力，然其視力均可矯正
達1．0 ，不符合保險契約約定之視力永久在萬國式視力表0．02
以下之要件，不得認定已達失明之程度，行政院衛生署之鑑定結
果，亦為相同之認定。故甲○○○主張其已達雙目失明之程度，
請求國泰人壽公司依兩造間國泰添福增額壽險契約第十二條第一
款、國泰附加傷害保險給付附約條款第八條關於附表之第一級殘
廢程度，及附加家庭保障批註條款第三條規定按上揭傷害給付特
約附表第一級殘廢程度理賠，尚屬無據。次按契約之補充解釋，
係將當事人未明文約定之事項，當成契約漏洞，參考並斟酌締約
過程、締約目的、契約類型、內容等關連事實，依誠信原則予以
填補。又保險契約之解釋，應探求契約當事人之真意，不得拘泥
於所用之文字；如有疑義時，以作有利於被保險人之解釋為原則
，保險法第五十四條第二項定有明文；定型化契約如有疑義，應
為有利於消費者之解釋，消費者保護法第十一條第二項亦有明定
。兩造簽訂之國泰添福增額終身壽險契約第十二條約定：被保險
人於本契約有效期間內，致成下列殘廢之一者，本公司按殘廢確
定當年度總保險金額給付殘廢保險金。國泰附加傷害保險給付附
約條款第三條約定：被保險人於本特約有效期間內，因遭遇外來
突發的意外傷害事故，並以此意外事故為直接且單獨原因，致其
身體蒙受傷害或因而殘廢或死亡時，依照本特約的約定，給付保
險金。附加家庭保障批註條款第三條約定：本批註條款的被保險
人，其保險範圍與傷害給付特約第三條的約定相同，而其各種保
險金的給付，皆以保險單所載的金額按傷害給付特約的約定核算
給付金額。兩造間之上開國泰附加傷害保險給付附約及附加家庭
保障批註條款，實屬傷害保險之性質，即國泰添福增額終身壽險
契約亦包含傷害保險，按之保險法第一百三十一條第一項「傷害
保險人於被保險人遭受意外傷害及所致殘廢或死亡時，負給付保
險金之責」規定，國泰人壽公司於甲○○○遭受意外傷害致成殘
廢時，應負給付保險金之責。上開保險單於附表所列「殘廢程度
與保險金給付表」所列之二十八項殘廢程度及給付比例中，雖未
將視野之障礙列為殘廢等級，惟若甲○○○之視覺機能喪失之程
度已較一目失明嚴重，對其生活所造成之不便遠高於一目失明，
依舉重以明輕原則，及甲○○○投保之目的以觀，足認國泰人壽
公司於推出上開定型化保險契約及製訂附表時，未將較一眼失明
更嚴重之視野障礙情形列入，未臻周詳而有漏洞，且為作成定型
化契約之國泰人壽公司之疏失，該疏失係可歸責於國泰人壽公司
之事由，為維護消費者之權益，及達成締約之目的，揆諸前揭規
定及說明，該契約漏洞自應以補充解釋之方法予以填補。甲○○
○因車禍意外傷害致其視野在10度以內，於八十九年六月二十日
視力檢查結果，右眼裸視為0．6，左眼裸視為0．9，兩眼均可矯
正至1．0，視野在10度以外之視力為０等情，為兩造所不爭執。
又本件經送行政院衛生署醫事審議委員會鑑定，據覆稱：依據美
國醫學會二○○一年第五版  Guide  to  the  Evaluation  of
Permanent Impairment記載：視力方面，一眼失明，另眼完好的
「功能視覺指數」為80％；視野方面，兩眼均僅中央10度視野的
「功能視覺指數」為50％，本案病患兩眼中心視野小於10度，較
一眼失明更為嚴重（視覺功能剩餘50％，而一眼失明，另一眼完
好的視覺功能有80％）等語。故甲○○○之視覺功能喪失程度遠
高於一目失明之情形，而一目失明既經列入殘廢等級而應受理賠
，依被保險人締約之真意，實無排除該保險事故而不欲受保障之
可能。惟因保險契約皆為定型化契約，且因該契約擬定之高度技
術性，被保險人鮮少有此締約知識，徵之經驗定則，實際上亦不
可能依其個人要求變更契約，故在當事人就契約內容爭執而有疑
義時，應作有利於被保險人之解釋。國泰人壽公司未將「視野障
礙」列入系爭保險契約之殘廢等級而為理賠之約定，應屬契約漏
列，就甲○○○所致視野障礙之殘廢，仍負給付保險金之責任。
依兩造保險契約之約定，一目失明，國泰人壽公司應給付30％保
險金；雙目失明應給付100 ％，有保險單所附之「殘廢程度與保
險金給付表」可稽。系爭保險契約對於喪失100 ％視覺功能（雙
目失明）之情形，國泰人壽公司應給付保險金的比例為100 ％；
喪失20％視覺功能（一目失明）之情形，給付保險金的比例為30
％，參考並對照上開鑑定，甲○○○視野障礙之情形，喪失50％
之視覺功能，依其理賠增加之比例與視覺功能喪失之程度成正比
，甲○○○喪失50％視覺功能，計算結果，國泰人壽公司應給付
保險金的比例為56.25 ％〔按：假設理賠比例為Ｘ，相關喪失視
覺功能比例之數據為：20─50─100 ；對應之理賠比例各為：30
─X─100，計算式為：(50-20):(100-50)= (X-30):(100-X)，X=
56.25 ）〕。兩造就如應全額給付保險金，其金額為六百五十二
萬元，並不爭執，依56.25 ％比例計算，國泰人壽公司應給付之
保險金應為三百六十六萬七千五百元。甲○○○請求國泰人壽公
司給付保險金，於三百六十六萬七千五百元範圍內，即屬有據。
另保險法第三十四條規定，保險人應於要保人或被保險人交齊證
明文件後，於約定期限內給付賠償金額。無約定期間者，應於接
到通知後十五日內給付之；保險人因可歸責於自己之事由致未在
前項規定期限內為給付者，應給付遲延利息年利一分。國泰人壽
公司係於八十七年六月十一日收受甲○○○理賠申請書，有兩造
所不爭執之申請書足憑，兩造之保險契約就保險金之給付期限亦
均無約定，依上開規定，國泰人壽公司最遲應於接受通知後十五
日即八十七年六月二十六日給付本件保險金，卻迄未給付，且有
可歸責事由，即應自八十七年六月二十七日起負擔年息百分之十
之遲延利息。綜上，甲○○○本於兩造間保險契約，請求國泰人
壽公司給付保險金，於三百六十六萬七千五百元及自八十七年六
月二十七日起至清償日止按年息百分之十計算遲延利息範圍內，
為有理由，應予准許；逾此所為請求，為無理由，應予駁回等詞
，爰將第一審所為甲○○○勝訴部分之判決，於上開無理由部分
，予以廢棄，改判駁回甲○○○此部分在第一審之訴，並維持第
一審其餘部分之判決，駁回國泰人壽公司其餘之上訴。
關於廢棄改判部分：
按保險法第一百零一條規定：人壽保險人於被保險人在契約規定
年限內死亡，或屆契約規定年限而仍生存時，依照契約負給付保
險金額之責。故人壽保險僅包含死亡險及生存險二部分，與傷害
保險不同。然若因被保險人發生全殘情形，因殘廢程度較為嚴重
，為提前給予被保險人保障，本件國泰添福增額終身壽險契約條
款第十二條規定僅列舉七項全殘情形，令國泰人壽公司全額給付
保險金（即死亡保險金數額），並規定於保險金給付後，保險契
約即為終止。若非被保險人死亡或發生上述壽險所列舉之全殘情
形，無論依據保險法規定或契約約定，國泰人壽公司均無須比例
給付保證金。惟原審認國泰添福增額終身壽險契約亦包含傷害保
險，並以甲○○○受有視野障礙之傷害，即令國泰人壽公司比例
給付壽險部分之保險金一百四十一萬七千五百元（252萬元×56.
25％），於法自有未洽。國泰人壽公司上訴論旨，指摘原判決此
部分為不當，求予廢棄，非無理由，應由本院本於原審確定之事
實，自為判決，駁回甲○○○此部分之訴，期臻適法。
關於駁回國泰人壽公司其餘上訴及駁回甲○○○之上訴部分：
除上開廢棄改判部分外，國泰人壽公司其餘上訴論旨，及甲○○
○上訴論旨，就原審取捨證據、認定事實及解釋保險契約之職權
行使，分別指摘原判決於已不利部分為不當，求予廢棄，均非有
理由。
據上論結，本件國泰人壽公司之上訴一部有理由，一部無理由，
甲○○○之上訴為無理由。依民事訴訟法第四百七十七條第一項
、第四百七十八條第一項第一款、第四百八十一條、第四百四十
九條第一項、第七十八條，判決如主文。
中　　華　　民　　國　九十四　年　　九　　月　 三十 　日
                      最高法院民事第四庭
                          審判長法官  吳　正　一
                                法官  劉　福　聲
                                法官  黃　義　豐
                                法官  簡　清　忠
                                法官  陳　碧　玉
      本件正本證明與原本無異
                                      書  記  官
中　　華　　民　　國　九十四　年　　十　　月　 十三　 日
                                                      J
